【裁判字號】    96,重訴,301
【裁判日期】    970311
【裁判案由】    損害賠償
【裁判全文】
臺灣臺中地方法院民事判決  96年度重訴字第301號
原      告  乙○○
被      告  甲○○
當事人間損害賠償事件，本院於97年2月26日言詞辯論終結，判
決如下：
    主    文
原告之訴及假執行之聲請均駁回。
訴訟費用由原告負擔。
    事實及理由
一、原告起訴主張略以：(1)原告於民國94年9月20日與訴外人維
    億建設股份有限公司（以下簡稱：維億公司）簽立專任委託
    銷售契約書，雙方約定將原告所有坐落台中市○區○○段
    206 之12地號土地及其上建物即台中市○區○○段第2708建
    號之房屋（門牌號碼為台中市○區○○○街39巷6號，以下
    簡稱：系爭房地），委由維億公司以不低於新台幣（下同）
    650萬元之價格代為出售，如維億公司能以高於650萬元之價
    格售出，則其差價即為維億公司之居間報酬。(2)維億公司接
    受委託後，於同年12月8日由其公司職員丙○○（原名顏守
    良）代理原告，與訴外人王榮泉簽訂買賣契約書，將系爭房
    地連同訴外人蘇輝文、陳耿佑、戴昌雄之不動產，以俗稱「
    背胎」及買受人支付部分價金之方式，出售予訴外人王榮泉
    ，此觀買賣契約書第2條之記載「總價：除銀行貸款外，另
    加尾款新台幣315萬元整。付訖。【銀行貸款詳見附表，均
    由乙方（即王榮泉）負擔。利息由94年12月15日起由乙方負
    擔】」即明。換言之，原告對訴外人遠東國際商業銀行股份
    有限公司（以下簡稱：遠東商銀）之房屋貸款，自94年12月
    15日起已移轉予買方即訴外人王榮泉負擔。(3)另前揭契約書
    第5條亦記載，雙方於94年12月8日交付權狀及過戶文件由被
    告甲○○辦理移轉登記手續。詎料，被告並未確實執行委任
    事務，僅將系爭房地移轉登記予訴外人王榮泉，未一併將房
    屋貸款之債務人亦變更為訴外人王榮泉，致原告對遠東商銀
    仍負有清償房屋貸款之義務。嗣後遠東商銀因原告未按期繳
    交貸款，除聲請對系爭房地強制執行外，亦對原告所有之房
    屋（門牌號碼為彰化縣員林鎮○○路420巷20弄9號）聲請假
    扣押。(4)原告與訴外人王榮泉間買賣契約書第2條記載：「
    總價：除銀行貸款外，另加尾款新台幣315萬元整」，足見
    買賣係以俗稱「背胎」之方式為之。所謂「背胎」一般人均
    知房貸債務應移轉予買受人，買受人承受抵押權所擔保之債
    務作為支付部分價金之方法。原告與訴外人王榮泉既以「銀
    行貸款加尾款」（背胎）計算買賣總價，則被告在辦理不動
    產移轉登記時，自應將房貸移轉予王榮泉，被告身為代書，
    擁有比一般人豐富之法律知識，對於「背胎」此種甚為常見
    之買賣方式應為熟稔。其賺取金錢之際，未盡善良管理人之
    注意辦理委任事務，僅委派復代理人張芳萍辦理不動產移轉
    事務，疏未將房貸債務一併移轉給王榮泉，辦理委任事務顯
    有過失。進言之，倘原告將系爭房地所有權移轉給王榮泉，
    而房貸卻不一併移轉，一旦王榮泉不清償房貸，原告則必須
    清償，豈非等同原告白白將房屋送給王榮泉？被告所為明顯
    與一般人所認知之「背胎」買賣迥異，其有疏失，足堪認定
    。況被告看過買賣契約書，若覺得此買賣有異，亦應盡善良
    管理人之注意義務告知原告，過戶後債務並沒有移轉給王榮
    泉，然被告並未有所作為，實有疏失。(5)被告未確實依委任
    之意旨處理委任事務，導致原告除喪失系爭房地之所有權，
    尚背負房屋貸款，顯有疏失，爰依民法第184條第1項、第
    185條、第195條第1項、第535條及第544條規定，請求被告
    賠償如下：房屋貸款債務：本金624萬2,388元及利息、遲
    延利息、違約金；自94年12月15日起，因訴外人王榮泉未
    繳貸款，遠東商銀向原告催繳利息、遲延利息、違約金及火
    災保險費，原告共支出41萬1, 962元；非財產上損失：原
    告之信用權被侵害，被告應賠償100萬元；以上合計共765
    萬4,350元等語。並聲明：被告應給付原告765萬4, 350元及
    自起訴狀繕本送達之翌日即96年7月26日起至清償日止，按
    年息百分之五計算之利息，願供擔保請准宣告假執行。
二、被告答辯略以：(一)維億公司是專門低價買進法拍屋或斷頭屋
    ，再以人頭戶向銀行詐貸金額之公司，由訴外人丙○○利用
    關係向銀行貸款，再轉賣給第三人，訴外人陳耿佑、蘇輝文
    、戴昌雄等人於94年12月8日在被告事務所簽約時，均曾向
    被告表示其三人為丙○○之人頭；且據訴外人丙○○在鈞院
    言詞辯論程序證稱，訴外人王榮泉說要投資3,000萬元在維
    億公司，因8間房地貸款4、5千萬元，無法馬上轉貸其他銀
    行，先約定由訴外人王榮泉繳利息，過戶給訴外人王榮泉，
    再委託維億公司仲介銷售部門賣給他人，之後再結算。顯見
    訴外人王榮泉與原告角色相同，都是維億公司找來的人頭，
    對外稱合夥人或股東皆是掩人耳目；關於銀行貸款皆由維億
    公司操作，除系爭房地所有權移轉登記事項外，根本沒有委
    任被告辦理銀行貸款承擔及塗銷抵押權登記手續。原告於鈞
    院言詞辯論程序中亦陳稱，「王榮泉與石代書沒有向伊要遠
    東商銀貸款資料，伊尚未交給被告」、「伊去被告事務所被
    告說會依照合約辦理」，惟就系爭房地買賣契約書僅記載委
    由被告辦理移轉登記手續，並未委託被告代為辦理銀行轉貸
    或塗銷抵銷權。(二)況原告自94年12月12日拿印鑑證明並蓋章
    ，被告同月13日送報稅、20日拿稅單由訴外人王榮泉繳稅後
    即送過戶，嗣於94年12月23日辦理登記完畢，這段期間皆未
    來電告知被告有關塗銷遠東商銀所登記之抵押權乙事。至於
    ，遠東商銀通知未繳息時，原告僅告知被告通知訴外人王榮
    泉繳利息，而訴外人王榮泉則要求被告通知訴外人丙○○要
    將另外二間房子辦好過戶，伊再繳利息。如果當時訴外人丙○○真有委任被告辦理債務承受及塗銷抵押權登記，那豈有
    原告與訴外人陳耿佑等人的銀行貸款未轉貸或塗銷抵押權登
    記前，另拿二間房屋權狀、用印資料交給被告辦理所有權移
    轉登記，顯見訴外人丙○○與原告僅委任被告辦理過戶登記
    而已。故原告稱被告處理委任事務有過失，應負賠償責任，
    實屬無稽。綜上所述，被告既均按原告所委任之事務辦理，
    何來侵害原告所有權及信用權之理。(三)退步言之，縱被告應
    賠償原告所受損害，原告請求之貸款金額應扣除系爭房地拍
    賣後遠東商銀之分配款；被告並無侵害原告信用權之情事，
    原告另請求非財產上損失100萬元，顯無理由；就保險費部
    分，原告請求不合理，被告無須賠償等語。並聲明，駁回原
    告之訴及假執行之聲請，如受不利判決，請准供擔保免為假
    執行。
三、本院得心證之理由：
  (一)本院於96年11月1日協同兩造協議簡化爭點結果如下（參見
    該言詞辯論筆錄第4頁）：
    (1)兩造對於下列事項不爭執，本院採為判決之基礎：
      1.本件原告曾與訴外人丙○○就系爭房地簽訂如原證一號
        所示的委託銷售契約書。
      2.原告由丙○○代理與訴外人王榮泉簽訂如原證二號所示
        的買賣契約書。
      3.原告事後與王榮泉共同委託被告於94年12月21日將系爭
        房地移轉登記予訴外人王榮泉。
      4.原告將系爭房地過戶予王榮泉時，以該房地向遠東商銀
        辦理的貸款餘額為624萬2,388元，原告自94年12月5日
        起因訴外人王榮泉未繳交貸款，遭遠東商銀催繳利息、
        違約金、火災保險等共41萬1,962元。
    (2)本件爭執要點在於：
      1.原告依據民法第184條第1項、第185條、第195條第1項
        、第535條及第544條規定，請求被告負損害賠償責任有
        無理由？此又涉及原告與訴外人王榮泉共同委託被告將
        系爭房地過戶訴外人王榮泉同時，有無一併委託被告將
        該房地所擔保的債務移轉由訴外人王榮泉承擔？
      2.假設本件被告應負賠償責任，原告得請求的賠償金額如
        何：原告得否以系爭房地貸款餘額624萬2,388元全部
        作為損害賠償金額？是否應該扣除系爭房地拍賣所得由
        遠東商銀受償之部分？信用損害的非財產損失100 萬
        元是否過高？
  (二)本院之判斷：
    (1)系爭房地買賣契約條款係訴外人丙○○與王榮泉擬定，被
      告僅受託辦理移轉登記事宜
      1.系爭房地係原告與訴外人丙○○合資所購，原告僅出資
        10萬元，所有權登記在原告名下，並以原告名義向銀行
        貸款，其餘則由訴外人丙○○負責等情，業據原告自承
        在卷，並經訴外人丙○○於96年5月23日在臺灣臺中地
        方法院檢察署95年度偵字第25441號訊問時陳述明確，
        堪信為真實。
      2.本件名義上雖係原告委由訴外人丙○○代理，出面與訴
        外人王榮泉簽訂買賣契約書，實質上訴外人丙○○本身
        即為系爭房地之合夥人，故訴外人丙○○與王榮泉洽談
        交易時，基於自己之利益，自會謹慎為之，考量交易之
        利益與風險。
      3.訴外人丙○○於96年5月23日、96年12月18日在臺灣臺
        中地方法院檢察署95年度偵字第25441號訊問時陳稱：
        「（問：當時你們是何人告知、委託甲○○辦理過戶事
        宜？）甲○○是王榮泉找來的，他辦理時我們只有讓他
        知道原來是借款後來改為買賣，幫我們過戶」、「（問
        ：甲○○除協助辦理辦理過戶事宜外，有無與你或王榮
        泉有其他之謀議？）就我所知沒有」等語。
      4.又系爭房地買賣契約書係94年12月8日，訴外人丙○○
        與王榮泉協議後一起至被告事務所，再口述由被告事務
        所之人員當場繕打等情，業據被告陳明在卷。觀之該買
        賣契約書之格式、內容，與一般不動產交易所用之制式
        契約書顯有不同，可知該契約之條款應係訴外人丙○○
        、王榮泉雙方協議後所擬定，被告僅受託繕打合約及辦
        理移轉登記，並未介入合約實質內容之決定。
    (2)訴外人丙○○、王榮泉共同委託被告將系爭房地過戶給訴
      外人王榮泉時，並未一併委託被告將該房地所擔保的遠東
      商銀債務移轉由訴外人王榮泉承擔
      1.證人林佳本96年4月4日在臺灣臺中地方法院檢察署95年
        度偵字第25441號訊問時陳稱：「丙○○（顏守良）當
        時跟我說他缺錢，他名下有房子8間，要我幫他介紹看
        看有沒有人可以借錢給他，我就介紹王榮泉與他認識，
        後來他們怎麼談借錢的事情我就不清楚，我只知道王榮
        泉好像是要借丙○○錢，但先把房子過戶給王榮泉，等
        丙○○還款後就可以把房子過戶回去」等語，嗣於96
        年11月29日本院審理時又證稱：「當初丙○○是欠錢，
        叫王榮泉借他錢，依照契約上面寫的我大概知道。我知
        道丙○○缺錢，希望有人幫他處理，他有幾間房子，我
        跟王榮泉講如果他錢拿出來後房子可以作為擔保。當初
        王榮泉的部分應該不是要買房子，只是作為借錢的擔保
        」等語。
      2.訴外人丙○○於臺灣臺中地方法院檢察署95年度偵字第
        15153、16974號偵查時陳稱：伊等當時協議係由王榮泉
        繳利息，將房地處理掉後，再償還銀行貸款等語。嗣於
        96年11月29日本院審理時證稱：「一開始我是跟王榮泉
        借錢，後來王榮泉說有參仟萬要進來建設公司，我有資
        金需求，我要把房子（我與乙○○合夥，暫時登記乙○○名下）處理掉，我就不需要再負債。我跟王榮泉之前
        是借錢（壹佰萬元），他已經交錢給我，後來還有資金
        需求，王榮泉問我有無什麼作擔保，我問他可不可以買
        我房子，我跟他說我八間房子賣給他，過戶到他名下，
        我們公司還有銷售仲介部門，可以慢慢幫他賣掉，王榮
        泉同意，才會簽訂買賣契約書，為了減輕公司利息負擔
        ，所以簽訂十二月起的利息歸王榮泉負擔，後來王榮泉
        就跑了，第一個月利息都沒有繳。」等語。
      3.參以，銀行貸款債務人的移轉，涉及新、舊債務人的信
        用及擔保能力，須經銀行同意始能完成，被告擔任代書
        固較一般人熟悉貸款流程，惟在未取得銀行同意之情形
        下，衡諸常情，縱訴外人丙○○、王榮泉共同委託被告
        將系爭房地過戶給訴外人王榮泉時，一併委託被告將該
        房地所擔保的遠東商銀債務移轉由訴外人王榮泉承擔，
        被告亦不可能片面同意接受委託。況原告亦承認，自始
        未將遠東商銀之貸款資料交付被告。
      4.再者，訴外人丙○○與王榮泉簽訂之買賣契約書涵蓋8
        戶房地，其中包括系爭房地在內之5戶，於94年12月21
        日即已完成移轉登記，另有1戶在95年1月4日完成移轉
        登記，訴外人王榮泉雖承諾自94年12月15日起承擔銀行
        貸款利息，惟自第一期起即未依約支付利息，乃訴外人
        丙○○仍同意將剩餘2戶房地之過戶資料交給被告，分
        別於95年2月29日、95年3月9日完成移轉登記，此有上
        述8 戶房地之移轉登記資料及異動索引附卷可稽。若該
        買賣契約包括銀行貸款債務人之移轉，則訴外人丙○○
        豈可能在銀行貸款尚未移轉，且訴外人王榮泉已違約未
        支付銀行利息之情形下，繼續將最後2戶房地過戶給訴
        外人王榮泉。
      5.綜上所述，本件被告辯稱其僅受託辦理系爭房地之移轉
        登記事宜，並未受託將該房地所擔保的遠東商銀債務移
        轉由訴外人王榮泉承擔，堪以採信。至證人丙○○於本
        院審理時改稱：委託過戶同時有委託被告將系爭房地擔
        保的債務一併移轉給訴外人王榮泉負擔云云，顯係事後
        卸責及附和原告之詞，不足採信。
    (3)本件原告受有損害，係因訴外人丙○○信任訴外人王榮泉
      ，擬先由訴外人王榮泉承擔銀行貸款利息，而將系爭房地
      過戶給訴外人王榮泉，俟系爭房地出售後再償還遠東商銀
      貸款，惟訴外人王榮泉未依約履行契約所致。被告受託辦
      理移轉登記並無故意或過失，亦未致原告受有損害。從而
      ，原告依據民法第184條第1項、第185條、第195條第1項
      、第535條及第544條規定，請求被告給付765萬4, 350 元
      及自起訴狀繕本送達之翌日即96年7月26日起至清償日止
      ，按年息百分之五計算之利息，為無理由，應予駁回。原
      告之訴既經駁回，其假執行之聲請亦因而失所附麗，併予
      駁回之。
    (4)本件事證已臻明確，兩造其餘主張陳述及所提之證據，經
      審酌與本院前揭判斷不生影響，無一一論述之必要，附此
      敘明。
四、結論：原告之訴為無理由，依民事訴訟法第78條，判決如主
    文。
中    華    民    國    97    年    3    月    11     日
                  民事第四庭    法  官  陳文燦
正本係照原本作成。
如對本判決上訴，須於判決送達後20日內向本院提出上訴狀。
中    華    民    國    97    年    3    月    11     日
                                書記官  鄭淑英


司法院資訊處製作；財團法人民間司法改革基金會備份。
